【裁判字號】    97,上重更(一),8
【裁判日期】    970430
【裁判案由】    殺人等
【裁判全文】
臺灣高等法院高雄分院刑事判決     97年度上重更(一)字第8號
上  訴  人
即  被  告  乙○○
                    現羈押於臺灣高雄看守所
指定辯護人  本院公設辯護人于欣潔
上列上訴人因殺人等案件，不服臺灣屏東地方法院95年度重訴字
第15號中華民國96年7 月17日第一審判決（起訴案號：臺灣屏東
地方法院檢察署95年度偵字第4419號），提起上訴，經最高法院
發回，本院判決如下：
    主  文
原判決撤銷。
乙○○殺人，處無期徒刑，褫奪公權終身；扣案之鐵鍬壹支沒收
。又遺棄屍體，處有期徒刑壹年，減為有期徒刑陸月。應執行無
期徒刑，褫奪公權終身，扣案之鐵鍬壹支沒收。
    事  實
一、乙○○於民國94年12月間，因成鵝買賣認識許志誠，並於95
    年3 月、同年5 月與許志誠進行成鵝買賣交易，同年7 月3
    日乙○○又向許志誠購買成鵝2,100 隻，因許志誠抱怨收購
    價格太低，四處向人張揚，乙○○因而心生不滿，有意殺害
    許志誠洩忿，乃藉核對帳目及收款為由，邀約許志誠於95年
    7 月19日18時許，至乙○○位於屏東縣新埤鄉○○○段11-2
    63土地之鵝寮，許志誠不知乙○○預謀加害，乃騎乘車號AF
    E- 037號重機車如期赴約。抵達後，乙○○即以摻入飲料或
    混入食物之不詳方式，使不知情之許志誠服下其事先準備含
    有高濃度安眠藥代謝物7-Aminonitrazepam 之藥物，因用藥
    量高於一般治療濃度近20倍，以致許志誠陷入昏迷而倒趴在
    地，無法防備及反抗。乙○○即基於殺人之故意，當場持其
    所有之鐵鍬1 支 (即91公分長之鋼筋，一邊尖，另一邊扁平
    ），以扁平部位，朝許志誠的後腦處猛力重擊兩下，造成許
    志誠後枕部兩道長條狀裂傷 (1 處長4 公分、寬4 公厘，另
    一處長10公分，寬5 至6 公厘)， 頭皮下大面積出血，頭骨
    具多處骨折，大腦和小腦皆具蜘蛛膜下腔出血及腦皮質挫傷
    出血；因以上之頭部外傷合併顱骨骨折及腦挫傷而當場死亡
    。
二、乙○○於行兇後，為避免遭人在其鵝寮內發現許志誠之屍體
    而報警查出其犯案，又另行起意，基於遺棄屍體之犯意，將
    許志誠之屍體連同許志誠騎用之機車，搬運到乙○○載鵝所
    用之車號VP-4190 號小貨車之後車斗上，將許志誠之屍體及
    機車載運至距離其鵝寮約300 至400 公尺之屏東縣新埤鄉萬
    隆村萬安社區○○道路旁，將屍體棄置於草叢內，機車則放
    在屍體旁，故佈疑陣而偽裝成車禍搶劫之狀態，以誤導警方
    偵查方向。乙○○隨後返回鵝寮內，清洗身體、作案用之鐵
    鍬、載運屍體之貨車、沾有血跡之地板，並將沾有血跡之衣
    服以汽油燒毀後，再至其不知情之女友吳婉綺位於屏東縣潮
    州鎮○○路22號住處休息。嗣於翌日即20日9 時40分許，因
    陳良源經過棄屍地點，發現許志誠死亡而報警處理，經警徵
    得乙○○同意搜索其鵝寮，在其小貨車之後車斗，及現場之
    鐵鍬上驗得許志誠之血跡反應，始查獲上情，並扣得其所有
    供殺害許志誠所用之鐵鍬1 支。
三、案經屏東縣警察局潮州分局報告臺灣屏東地方法院檢察署檢
    察官偵查起訴。
    理  由
壹、證據能力部分
一、按被告以外之人，於審判外之言詞或書面陳述，除法律有規
    定者外，不得作為證據；被告以外之人於檢察事務官、司法
    警察官或司法警察調查中所為之陳述，與審判中不符時，其
    先前之陳述具有較可信之特別情況，且為證明犯罪事實存否
    所必要者，得為證據；刑事訴訟法第159 條第1 項、第159
    條之2 定有明文。是被告以外之人於司法警察（官）調查中
    所為之陳述，依刑事訴訟法第159 條第1 項規定，係屬傳聞
    證據，原則上無證據能力，惟如該陳述與審判中不符時，其
    先前之陳述具有較可信之特別情況，且為證明犯罪事實存否
    所必要者，依刑事訴訟法第159 條之2 規定，始例外認為有
    證據能力；如該陳述與審判中相符時，因該陳述並不符合刑
    事訴訟法第159 條之2 有關傳聞例外之規定，故不得作為認
    定本案犯罪事實有無之證據，此時，當以其於審判中之陳述
    作為證據。至於所謂「前後陳述不符」之要件，應就前後階
    段之陳述進行整體判斷，以決定其間是否具有實質性差異，
    惟無須針對全部陳述作比較，陳述之一部分有不符，亦屬之
    。本件證人謝文星、吳婉綺於警詢之陳述部分，因屬審判外
    之陳述，為傳聞證據，惟其陳述整體而言，核與渠等於原審
    審判中之證述相符，是其於警詢中之陳述並不符合刑事訴訟
    法第159 條之2 有關傳聞例外之規定，不得作為認定本案犯
    罪事實有無之證據，並無證據能力，應以證人謝文星、吳婉
    綺於審判中之證述作為證據。
二、又法院或檢察官得囑託醫院、學校或其他相當之機關、團體
    為鑑定，或審查他人之鑑定，並準用第203 條至第206 條之
    1 之規定；鑑定之經過及其結果，應命鑑定人以言詞或書面
    報告；刑事訴訟法第208 條第1 項前段、第206 條第1 項分
    別定有明文。經法院、檢察官囑託相當之機關為鑑定後，經
    鑑定人以書面報告其鑑定之結果者，即屬刑事訴訟法第159
    條第1 項所謂之「法律有規定者」，不受該條項規定「不得
    作為證據」之限制。又刑事訴訟法第208 條第1 項前段，對
    於法院或檢察官囑託相當之機關為鑑定之情形，僅規定：「
    準用第203 條至第206 條之1 之規定」，至於刑事訴訟法第
    202 條有關「鑑定人應於鑑定前具結」之規定，則不在準用
    之列。故於法院或檢察官囑託相當之機關為鑑定，而該受囑
    託機關以書面報告鑑定結果之情形，既非屬依法應具結者，
    則刑事訴訟法第158 條之3 有關：「證人、鑑定人依法應具
    結而未具結者，其證言或鑑定意見，不得作為證據」之規定
    ，於此即無適用餘地。本件臺灣屏東地方法院檢察署檢驗員
    相驗屍體，係在檢察官督同下所進行，為受檢察官囑託所為
    之鑑定，故其就相驗屍體之經過及結果所製作之法醫驗斷書
    ，及檢察官囑託法務部法醫研究所就許志誠死亡原因為鑑定
    該所已出具鑑定書，且就鑑定之過程、依據及結論詳予記載
    ，上開驗斷書、鑑定書自得作為證據。
三、被告以外之人於審判外之陳述，雖不符刑事訴訟法第159 條
    之1 至之4 等4 條之規定，而經當事人於審判程序同意作為
    證據，法院審酌該言詞陳述或書面陳述作成時之情況，認為
    適當者，亦得為證據；刑事訴訟法第159 條之5 第1項 定有
    明文。立法意旨在於傳聞證據未經當事人之反對詰問予以核
    實，原則上先予排除。惟若當事人已放棄反對詰問權，於審
    判程序中表明同意該等傳聞證據可作為證據，基於尊重當事
    人對傳聞證據之處分權，及證據資料愈豐富愈有助於真實發
    見之理念，且強化言詞辯論主義使訴訟程序得以順暢進行，
    上開傳聞證據亦均具有證據能力。證人陳良源於警詢之陳述
    ，其性質雖屬傳聞證據，且查無符合刑事訴訟法第159 條之
    1 至之4 等4 條之情形，惟證人陳良源所為之警詢筆錄內容
    ，業經檢察官及被告、辯護人於原審及本院審判程序同意作
    為證據，依上開規定，應具有證據能力。
貳、實體事項：
一、訊據上訴人即被告乙○○（下稱被告）否認有殺人及遺棄屍
    體之犯行，辯稱：當天是我父親忌日，許志誠與我因帳目問
    題起爭執，他有用椅子砸我祖先牌位，且他想挖我的客戶，
    纔會衍生衝突。我冰箱平常沒有放飲料或藥品的習慣，也沒
    有殺害他之動機，是他先拿鐵椅追打我，我生氣纔拿鐵棍揮
    他，好像有揮到他頭部，當時我是半爬半跑，揮到他時，見
    他跌倒頭部流血，我探問時，因他未答話，我用小貨車載他
    到醫院，因我駕駛座旁有放東西，纔將他放在後面。當時因
    心情矛盾，想把他載到醫院，又怕出事，纔將他放在路邊樹
    下，看他是否會清醒，當時聽他還有呼吸聲，認為他應該會
    好起來，放下他的地方並不偏僻，如有路人經過會發現他，
    我離開後，還有打通電話給他，想知道是否已經清醒云云。
    經查：
(一)、被害人許志誠係95年7 月20日9 時40分許，遭人發現陳屍在
    屏東縣新埤鄉萬隆村萬安社區○○道路旁，經檢察官會同法
    醫師解剖遺體並就其死亡原因鑑定結果，發現許志誠之顏面
    有壓擦傷，後枕部有兩道長條狀裂傷，頭皮下有大面積出血
    ，頭骨具多處骨折，大腦和小腦皆具蜘蛛膜下腔出血及腦皮
    質挫傷出血。毒化學檢測於血液中檢得高濃度安眠藥代謝物
    7-Aminonitrazepam （高於一般治療濃度近20倍），胃中也
    有大量相同藥物。推斷許志誠應是先服食大量安眠藥，之後
    昏睡不醒，纔遭人以木棍或鐵棍類器物重擊枕部，造成頭部
    重創而死亡。許志誠死亡原因為遭毆擊造成頭部外傷合併顱
    骨骨折及腦挫傷；死亡方式為他殺之事實，有解部屍體照片
    、臺灣屏東地方法院檢察署相驗屍體證明書、法醫驗斷書、
    法務部法醫研究所（95）醫鑑字第1468號鑑定書在卷可稽（
    警卷第56至65頁；相驗卷第37至43、65至71頁）。許志誠之
    死亡，既疑係遭他人殺害，警方研判被告可能涉案，至被告
    之鵝寮進行採證時，被告在鵝寮內雖有擺設祖先牌位，但卻
    是整齊乾淨，沒有凌亂跡象，也未發現有打鬥痕跡等情，業
    據警員甲○○證述明確（原審卷第138 頁）。且被告之兄林
    家民亦證稱：「因案發當日是父親忌日，所以有去祭拜，牌
    位平常就放在被告鵝寮內，隔天打電話給被告請他收拾供品
    ，他沒有說什麼話，也沒有說父親牌位被人毀損」（原審卷
    第141 、142 頁）。被告所辯曾與許志誠發生打鬥，且打鬥
    原因係帳目爭執及許志誠對其祖先牌位有不敬行為云云，顯
    係故意卸責謂其係有基於義憤之情形，並無可採。
(二)、法醫師在解剖許志誠遺體並鑑定其死亡原因之過程中，發現
    ：(1)許志誠後腦有兩個嚴重性的開放性頭骨骨折，顏面有擦
    傷，臉部有屍體躺在草叢所形成死後的昆蟲咬傷，右邊額頭
    、鼻尖、右臉頰及左邊額頭均有擦傷，上下眼皮有因顱腔內
    出血跑到眼皮來，分佈右側臉頰小傷是死後昆蟲咬傷所造成
    。(2)創傷主要是鼻尖、右邊額頭擦傷，是生前被毆擊趴在地
    上時，後腦遭受兩次重擊，造成臉和地面接觸而形成擦傷。
    (3)後枕部部分，即後枕及頂部兩個巨大的開放性頭骨骨折，
    皮膚嚴重裂傷，裂傷傷口邊緣是凹凸不平鋸齒狀，同時旁邊
    頭皮有明顯頭皮下出血，是明顯由壹個長條狀硬物重擊後腦
    所造成。(4)頭骨骨折線往兩側延伸，是非常嚴重破裂，右邊
    一直往左邊延伸，甚至左邊顳額部都有，是非常厲害創傷，
    前額也可見裂傷延伸到前面，左邊太陽穴部分骨折，到前面
    左額頭都有。開放性骨折幾乎整圈頭骨均波及，頭骨拿開後
    ，可以看到嚴重碎裂，右大腦表面有明顯挫傷、蜘蛛膜下腔
    出血，左大腦半球主要是前額部分，左前額蜘蛛膜下腔出血
    ，把腦移出後，可看到非常厲害頭部碎裂，整個後顱窩全部
    具粉碎性骨折，甚至波及中顱窩、前顱窩，眼框上沿也有傷
    害，是非常厲害的粉碎性骨折，碎成太多塊。(5)中顱窩跑到
    前面，前面額葉也有傷害，把腦拿下從側面看，左邊額葉蜘
    蛛膜下腔出血，右邊比較後面及頂枕部有創傷，從頭頂看，
    左邊額葉、右邊頂枕葉均有創傷，兩處幾乎是對角線，穿過
    大腦中心點，額葉底部有些創傷，兩個內葉內尖有創傷。(6)
    大腦經過福馬林固定液固定後再做切片，切下來可以看到右
    頂葉枕葉表面大腦皮質有挫傷出血，每片均可看到，意思就
    是力量很大。(7)在右後頂枕部，即頭皮裂傷主要部分，外面
    出血，頭部骨折，裡面腦子深層約2 公分深度有挫傷，可看
    到力氣非常大，造成腦的傷害非常嚴重。左邊額葉作切片，
    傷害非常淺，幾乎大部分沒看到皮質挫傷出血，是因右邊後
    面遭受重擊，然後頭往地面去移位，腦子也往前撞擊到左邊
    大腦外面腦殼頭骨部分造成撞擊，是比較輕微的創傷，不像
    右邊枕葉、頂葉那麼嚴重創傷，這跟頭皮下頭骨骨折是完全
    吻合的，致命的創傷是後腦傷害所造成。(8)許志誠雙手都沒
    有任何防禦傷勢，應該是在沒有任何抵抗下遭受重擊。死者
    雙手都沒有擦傷。(9)許志誠臉部的左額頭、右額頭及鼻尖均
    有擦傷，右額頭、鼻尖的擦傷是一次後腦毆擊行為所造成；
    左額頭的擦傷是另一次後腦毆擊行為所造成，與兩次重擊行
    為是吻合，許志誠是趴在地下臉朝下時，後腦遭受長條狀鈍
    器重擊，臉部是朝在比較硬的地板平面，不是在軟墊下被打
    的，應該是後腦遭到毆擊之前就已倒在地上，這跟藥物濃度
    是吻合的。(10)許志誠在被重擊後5 分鐘、10分鐘就死亡，不
    可能再拖到1 小時或3 小時後死亡等情，業據鑑定人即法醫
    師胡璟於原審當庭播放幻燈片詳細解說許志誠之傷勢及死亡
    原因（原審卷第135 、136 頁）。參以被告於警訊中訊以：
    「警方取出鐵鏟 (即扣案之鐵鍬)一 支線 (長度91公分實心
    )是 否就是殺害許志誠所用之凶器？你是如何持鐵鏟殺害？
    」被告答稱：「是，該鐵鏟分二頭 (一頭尖頭，一頭平扁)
    我雙手握尖頭部位，用平扁面敲擊死者後腦部。」 (見警卷
    第28頁)而 被害人許志誠後枕部兩道長條狀裂傷，1 處長4
    公分、寬4 公厘，另一處長10公分，寬5 至6 公厘之傷勢，
    適符合以該鐵鍬扁平面用力敲擊足以造成，而扣案之鐵鍬係
    被告帶同警方取出，被告當時承認以該鐵鍬打死者等情，亦
    據證人即查獲之警方人員甲○○於本院證述明確 (見本院上
    更一卷第70頁)， 被告於本院審理時亦供承以該鐵鍬敲擊死
    者後腦 (同上卷71頁)， 且該鐵鍬經以O-TOLIDINE血跡試劑
    檢測可疑血跡處，呈弱陽性反應 (嫌犯稱已清洗過該工具)
    ，屏東縣警察局現場勘察報告一份在卷足憑 (附於偵字4419
    號卷第122 頁)， 並扣有該鐵鍬一支足證。由以上情形綜合
    判斷，應可明確認定許志誠係已倒地趴在地上，於臉部朝下
    時，遭被告以鐵鍬用力猛擊其後腦部位兩下，造成頭部嚴重
    受創並立即死亡；且許志誠於倒地前後，對被告所為之攻擊
    行為，並無任何防備及反抗，被告所辯係遭許志誠攻擊後纔
    予反擊云云，實無可信。
(三)、許志誠生前並無領用含有鎮靜安眠成分藥物之紀錄，有中央
    健康保險局高屏分局健保高醫字第0960007821號函覆之就醫
    紀錄在卷可稽（原審卷第105 至107 頁）。且許志誠赴約至
    被告之鵝寮以前，於當天15時許，係騎機車先至謝文星之鵝
    寮幫忙推飼料養鵝，與謝文星交談聊天時，許志誠說話正常
    ，並無哈氣或精神狀態不好之情形，許志誠也是騎乘機車離
    開，正常至被告鵝寮之車程時間約需10分鐘等情，業據謝文
    星於本院前審證述明確（本院上訴卷第78、79頁）。惟法醫
    師經由毒化學檢測結果，竟在許志誠血液中檢得高濃度安眠
    藥代謝物7-Aminonitrazepam （高於一般治療濃度近20倍）
    ，胃中也有大量相同藥物。對此現象可能之原因及結果，鑑
    定人即法醫師胡璟於原審係稱：「(1)採驗解剖的胃內容物，
    結果發現有大量的7-Aminonitrazepam ，許志誠的血液、尿
    液也驗出相同東西，且血液中的濃度高到將近一般治療性用
    藥濃度接近20倍。(2)是臨床上經常使用的藥物，常人服用大
    概15至30分鐘就會睡著，是蠻快、蠻好用的安眠藥，正常用
    量，口服大約15至30分鐘就會睡著，進入睡眠狀態，吃的愈
    多，吸收愈快，血中濃度愈快上升，愈容易更快、更早睡著
    。(3)驗出血液中濃度非常高，比15分鐘的治療濃度還高，應
    該會更快睡著。因為胃裡面有很多，所以認為是口服，不一
    定吃藥片，可能摻在水或是與其他食物混合吞進去。(4)此種
    藥物在國內屬於四級管制藥品，國內有10餘家藥廠製造販賣
    ，這是合法管道，若是非法管道，無法肯定其劑量，合法藥
    廠有2MM 、5MM 、10MM的錠劑含量，也有膠囊，如是地下製
    藥廠，因製造過程不嚴謹，錠量不準確，成份可能比較雜，
    每顆含量可能比較高。(5)此種藥物可以溶解在水中或酒裡，
    基本上可以讓吃食物或喝水的人無法感覺到裡面有其他東西
    存在，不會有混濁的情形。(6)許志誠胃內只發現約兩個小時
    前吃下的食物，至於水或液體通常約20分鐘內就會通過胃部
    ，不會殘留。(7)人體不會自然產生7-Aminonitrazepam ，是
    服用後經過人體代謝後產生的代謝物，是經過肝臟代謝產生
    的，至於血液或尿液中可以檢驗出此項代謝物的時間，並無
    文獻記載，但通常時間不會太長」（原審卷第134 、136 、
    137 頁）。由以上情形綜合判斷，許志誠在赴約抵達被告之
    鵝寮以前，根本沒有服用任何含有鎮靜安眠成分藥物，而有
    造成其昏睡之可能因素存在，否則，許志誠如服用該藥物，
    15分鐘以內就會發生昏睡狀態，自無可能再騎乘機車至被告
    之鵝寮。足見許志誠應係於抵達被告鵝寮後纔服用該藥物。
    參酌許志誠遭被告持鐵鍬攻擊時，並沒有任何防備及反抗，
    應可認定含有高濃度安眠藥代謝物7-Aminonitrazepam 之藥
    物，係由被告預先準備，乘機誘使許志誠在不知情之情況服
    用，導致其陷入昏迷狀態而倒趴在地，再由被告持鐵鍬朝其
    後腦處重擊。被告所辯未讓許志誠服用藥物，顯與物理上之
    客觀論證不符，並無可採。
(四)、按殺人罪之成立，以有戕害他人生命之故意，著手於殺人之
    實行而發生死亡之結果為要件。故行為人是否具有殺人之故
    意、加害時所用器具、被害人受傷多寡，以及受傷部位是否
    為致命之處，有時雖可藉為認定有無殺意之心證，但究不能
    據為絕對之標準，尚須就行為人主觀犯罪認識與客觀犯罪事
    實，參酌社會上一般經驗法則論理為斷。被告對許志誠早就
    心存不滿，乃於許志誠至其鵝寮收取帳款之際，除以預先準
    備含有高濃度安眠藥代謝物7-Aminonitrazepam 之藥物，誘
    使許志誠在不知情之情況服用，令其昏迷倒趴在地而無法防
    備反抗，被告復持鐵鍬以扁平部位朝其後腦猛力加以重擊。
    而扣案被告持以攻擊許志誠所用之鐵鍬1 支，為金屬製品，
    形狀為『一』字型，質地甚為堅硬，而頭部乃人體重要部位
    ，如以鐵鍬扁平部位朝頭部猛力敲擊，將致頭骨碎裂，嚴重
    破壞腦部組織而隨時致命，為一般人之常識，被告於敲擊之
    前應當有此預見，竟在許志誠毫無防備及反抗之情況下，仍
    猛力以鐵鍬扁平部位敲擊其後腦，致許志誠後枕部確有兩道
    長條狀裂傷，並因而頭皮下有大面積出血，頭骨具多處骨折
    ，大腦和小腦皆具蜘蛛膜下腔出血及腦皮質挫傷出血，並因
    而立即死亡，已如上述，並有被害人頭部傷勢照片附於警卷
    60、62頁足稽，足見被告確有致許志誠死亡之殺人決心及犯
    意，所辯無意殺人云云，亦不可信。
(五)、依許志誠後腦遭鐵鍬重擊，且已大量出血之情形，應於5 分
    鐘至10分鐘後就已死亡，不可能再拖到1 小時或3 小時後死
    亡，業據鑑定人即法醫師胡璟證述明確。被告於攻擊許志誠
    後，尚知在其倒臥處擦抹清洗，並將許志誠拖曳搬運到其平
    時載鵝所使用貨車之後車斗上，復將許志誠連同其騎用之機
    車載離鵝寮，運至距離約300 至400 公尺處之屏東縣新埤鄉
    萬隆村萬安社區○○道路旁後，將許志誠棄置於草叢內，並
    將許志誠騎用之機車置放在旁，故意偽裝有車禍搶劫之狀態
    ，為被告於警詢及偵查中所坦承（警卷第27頁；偵查卷第11
    頁）。嗣警方在相關現場對可疑跡證採樣後，送請內政部警
    政署刑事警察局鑑驗結果：在被告之鵝寮地面上雖檢出有血
    跡反應，但因人類DNA 含量不足而未能比對檢測；至於被告
    使用之VP-4190 號自小貨車及發現許志誠遭棄置處之柏油路
    面，則均有檢出血跡反應且DNA-STR 之型別係與許志誠相同
    之事實，有該局95年9 月4 日刑醫字第0950114753號鑑驗書
    在卷可稽（偵查卷第26頁），核與被告所述，亦相合。被
    告在此過程中，對於許志誠有無心跳、呼吸等一般人可以判
    斷之生命跡象，應有所認識雖被告於本院審理時辯稱：原本
    要載被害人去醫院，後來因為我害怕，而被害人好像要斷氣
    的樣子，放在車子後面震動怕會斷氣，只好把屍體丟在距離
    我家約200 公尺處，就是在產業道路旁，然後回家把機車牽
    放在他屍體的旁邊云云 (見本院上更一卷第53頁)。 然被告
    倘有意將被害人送醫，應即刻叫救護車將被害人送醫始為正
    途，且如有意自已駕車將被害人送醫，亦應將被害人扶入駕
    駛座內，當不致將受到上述嚴重傷害之被害人像貨物般放在
    其載鵝所使用貨車之後車斗上，此非救人之正途，顯然被告
    當時已經明確認識許志誠受其持鐵鍬重擊後，業已當場死亡
    ，係為圖湮滅證據及犯罪痕跡，纔又另行起意，而採取將許
    志誠之屍體搬離犯案現場而棄置他處之舉動。而被告棄置許
    志誠之地點，並非人車經常往來之處所，有現場照片在卷可
    佐（警卷第48至50頁），且陳良源係至翌日即95年7 月20日
    9 時40分許，經由該處時始發現許志誠之遺體及機車，復據
    陳良源指證明確（警卷第2 頁）。是被告此部分辯解，要屬
    飾卸之詞，亦無可信。
(六)、綜上各項，本件罪證明確，被告殺人及遺棄屍體之犯行，洵
    堪認定。
二、核被告所為，係犯刑法第271 條第1 項殺人罪及刑法第247
    條第1 項遺棄屍體罪。被告在其鵝寮殺害許志誠後，將其屍
    體搬運至屏東縣新埤鄉萬隆村萬安社區○○道路旁加以棄置
    ，且將該址偽裝成車禍搶劫之狀態，顯係為圖湮滅證據或犯
    罪痕跡，其遺棄屍體之行為，並非屬於殺人行為之一部分，
    無法包括評價於殺人行為中，亦不能將其視為殺人之不罰後
    行為。被告所犯之殺人罪及遺棄屍體罪，行為不同，罪名互
    異，應予分論併罰。
三、原判決論處被告罪刑，固非無見；惟：(一)被告用以殺人之鐵
    鍬1 支既已扣案，且為被告所有，原審諭知沒收，雖無不合
    ，但未於事實欄加以記載，而有事實與主文、理由不符之違
    法，自有未合。(二)被告遺棄屍體部分，原判決於理由欄內，
    對此竟未置一詞加以說明，顯有判決不備理由之違法。被告
    上訴意旨，否認有殺人之犯意及有遺棄屍體之行為，雖無理
    由，然原判決既有上述可議之處，自應由本院將原判決全部
    撤銷改判。爰審酌被告雖無前科，僅因不滿許志誠抱怨成鵝
    收購價格，竟另起意殺人，造成許志誠死亡之結果，所生損
    害甚鉅而難以彌補，且依其犯案經過及情節，事前顯有周詳
    計劃，行兇之際手段甚為兇殘，犯後異常冷靜，並知清理現
    場，湮滅相關證據，非但在棄屍地點故佈疑陣，甚至推託他
    人共同犯案，故意誤導警方辦案，且一再飾詞否認，毫無悔
    意，其雖與許志誠之家屬達成民事和解，但許志誠之家屬並
    未表示願意原諒被告等一切情狀，仍如原審分別量處殺人部
    分無期徒刑，並宣告褫奪公權終身；遺棄屍體部分量處有期
    徒刑1 年，此部分因犯罪時間係在96年4 月24日以前，且非
    屬中華民國96年罪犯減刑條例第3 條所定不予減刑之罪，合
    於減刑條件，並同時諭知其宣告刑及減得之刑；並就以上兩
    罪定其應執行刑。扣案之鐵鍬1 支，為被告所有，且係供其
    本案殺人所用之物，應依刑法第38條第1 項第2 款規定宣告
    沒收。又警方在被告該鵝寮貨車上發現有血漬，鵝寮內亦有
    沖洗過痕跡，即懷疑被告涉嫌本案，被告並未承認，被告起
    初推給謝文星，後來被告始承認犯案等情，業據當時承辦警
    方人員甲○○、丙○○二人於本院審理時證述明確 (見本院
    上更一卷第70頁)， 則警方既已懷疑被告涉案，經追查後被
    告始坦承犯案，被告應不符合自首之要件，附此敘明。
據上論斷，應依刑事訴訟法第369 條第1 項前段、第364 條、第
299 條第1 項前段，刑法第271 條第1 項、第247 條第1 項、第
37條第1 項、第51條第4 款、第38條第1 項第2 款，中華民國96
年罪犯減刑條例第2 條第1 項第3 款、第7 條第1 項、第2 項，
判決如主文。
本案經檢察官彭南雄到庭執行職務。
中    華    民    國    97    年    4     月    30    日
                      刑事第六庭  審判長法  官  王憲義
                                        法  官  張盛喜
                                        法  官  邱永貴
以上正本證明與原本無異。
如不服本判決應於收受本判決後10日內向本院提出上訴書狀，其
未敘述上訴理由者，並得於提起上訴後10日內向本院補提理由書
狀（均須按他造當事人之人數附繕本）「切勿逕送上級法院」。
中    華    民    國    97    年    4     月    30    日
                                        書記官  張雲義
附錄本件判決論罪科刑法條：
中華民國刑法第271條第1 項
（普通殺人罪）
殺人者，處死刑、無期徒刑或 10 年以上有期徒刑。
前項之未遂犯罰之。
中華民國刑法第247條第1 項
（侵害屍體罪、侵害遺骨遺髮殮物遺灰罪）
損壞、遺棄、污辱或盜取屍體者，處 6 月以上 5 年以下有期徒
刑。


司法院資訊處製作；財團法人民間司法改革基金會備份。
